【裁判字號】    91,訴,1061
【裁判日期】    920513
【裁判案由】    清償債務
【裁判全文】
臺灣桃園地方法院民事判決  九十一年度訴字第一○六一號
    原      告  乙○○
    被      告  甲○○
                丁○○
    共      同
    訴訟代理人  邱秀珠律師
    被      告  丙○○      住.
右當事人間請求清償債務事件，本院判決如左：
    主      文
原告之訴及其假執行之聲請均駁回。
訴訟費用由原告負擔。
    事      實
甲、原告方面：
一、聲明：
（一）被告應連帶給付原告新臺幣（下同）八十萬八千三百零四元，及其中十一萬元
      部分，自民國九十年十月十日起至清償日止，按年息百分之五計算之利息。
（二）願供擔保請准宣告假執行。
二、陳述：
    原告曾於八十五年二月十五日與被告甲○○約定：原告願將其所有坐落桃園縣新
    屋鄉○○段下糠榔小段三九七地號土地移轉予被告甲○○，由被告甲○○以自己
    之名義向銀行借款予原告，原告繳交利息，如原告遲繳前開借款利息二期，上開
    土地任被告甲○○處分。嗣被告甲○○向安泰商業銀行中壢分行借款，因原告遲
    繳上開借款利息二期，被告三人便於八十五年五月二十五日，將上開土地出賣予
    訴外人梁聰明，買賣價金為三百十五萬元，土地所有權亦移轉登記予訴外人梁聰
    明，被告三人有與原告約定上開買賣價金三百十五萬元，扣除原告前曾借被告甲○○名義向安泰商業銀行中壢分行所借款項一百三十萬元後，剩餘一百八十五萬
    元應返還原告，被告卻遲至原告向臺灣桃園地方法院檢察署檢察官提出侵占告訴
    後，於九十年十月八日與原告協議，分六期按月償還二十九萬元，共計清償一百
    七十四萬元，被告尚欠原告十一萬元，及上開一百八十五萬元自八十五年八月九
    日起至清償上開一百七十四萬元之日止，按年息百分之七計算之遲延利息六十九
    萬八千三百零四元，共計八十萬八千三百零四元，原告爰依不當得利法律關係請
    求被告三人連帶給付原告八十萬八千三百零四元，及其中十一萬元部分，自九十
    年十月十日起算至清償日止，按年息百分之五計算之利息，並陳明願供擔保請准
    宣告假執行。
三、證據：提出土地登記謄本、臺灣銀行利率資料、臺灣桃園地方法院檢察署檢察官
    不起訴處分書、切結書、保管條、結算清單各一份、調解不成立證明書二紙（均
    為影本）為證。
乙、被告甲○○、丁○○方面：
一、聲明：
（一）原告之訴及其假執行之聲請均駁回。
（二）如受不利之判決，願供擔保請准宣告免為假執行。
二、陳述：
    原告曾因債信不佳，未能向銀行貸得較多款項，於八十五年二月十五日與被告甲○○約定：原告將其所有之上開土地移轉予被告甲○○，由被告甲○○向銀行借
    款予原告，原告繳交利息，如原告遲繳上開借款利息二期，上開土地任被告甲○○處分。嗣原告將上開土地移轉予被告甲○○，被告甲○○亦向安泰商業銀行中
    壢分行借款，因原告遲繳上開借款利息二期，被告甲○○於八十五年五月二十五
    日，按兩造之協議書約定將上開土地出賣予訴外人梁聰明，買賣價金為三百十五
    萬元，上開買賣價金扣除以被告甲○○名義向安泰商業銀行中壢分行借貸款項一
    百三十萬八千一百七十五元，及被告丙○○仲介上開買賣之佣金十萬元、上開土
    地鑑界費八千元、塗銷抵押權登記費二千元後，剩餘一百七十三萬一千八百二十
    五元，被告甲○○已清償原告一百七十四萬元，原告主張被告尚欠十一萬元部分
    ，應屬無據。被告甲○○收取買賣價金後，多次委由被告丙○○通知原告領回上
    開款項，惟原告均表示拒絕收受，且原告並未向被告甲○○為催告，被告甲○○
    自不負遲延責任，原告請求遲延利息之部分，亦屬無據。至於被告丁○○與原告
    間無任何法律關係，原告對被告丁○○提起本件訴訟，實無理由。
三、證據：提出協議書、買賣契約書、安泰商業銀行中壢分行利息收據、訊問筆錄、
    起訴書、存證信函各一份、不起訴處分書、判決書各二份（均為影本）為證，並
    聲請訊問證人梁聰明、林瑞芳。
丙、被告丙○○方面：
    被告未於言詞辯論期日到場，亦未提出書狀作何聲明或陳述。
丁、本院依職權調閱臺灣桃園地方法院檢察署九十年度偵字第五九五七號偵查卷宗。
    理      由
甲、程序方面：
一、按訴狀送達後，原告不得將原訴變更或追加他訴，但擴張或減縮應受判決事項之
    聲明者不在此限，民事訴訟法第二百五十五條第一項第三款定有明文。本件原告
    起訴時原請求被告給付六十一萬元及自八十五年八月九日起至清償日止按年息百
    分之零點七計算之利息，嗣於本院九十二年三月二十五日準備程序中，請求被告
    連帶給付原告八十萬八千三百零四元，及其中十一萬元部分自九十年十月十日起
    至清償日止，按年息百分之五計算之利息。此係擴張及減縮應受判決事項之聲明
    ，核與民事訴訟法第二百五十五條第一項第三款規定相符，應予准許。
二、被告丙○○未於言詞辯論期日到場，核無民事訴訟法第三百八十六條所列各款情
    形，應依原告聲請，由其一造辯論而為判決，合先敘明。
乙、得心證之理由：
一、本件原告起訴主張：原告曾於八十五年二月十五日與被告甲○○約定：原告願將
    其所有坐落桃園縣新屋鄉○○段下糠榔小段三九七地號土地移轉予被告甲○○，
    由甲○○向銀行借款，原告繳交利息，如原告遲繳上開借款利息二期，上開土地
    任被告甲○○處分。嗣被告甲○○向安泰商業銀行中壢分行借款，因原告遲繳上
    開借款利息二期，被告三人於八十五年五月二十五日，將上開土地出賣予訴外人
    梁聰明，買賣價金為三百十五萬元，土地所有權亦移轉登記予訴外人梁聰明，被
    告三人有與原告約定上開買賣價金三百十五萬元，扣除原告前曾借被告甲○○名
    義向安泰商業銀行中壢分行所借款項一百三十萬元後，剩餘一百八十五萬元應返
    還原告，被告卻遲至原告向臺灣桃園地方法院檢察署檢察官提出侵占告訴後，於
    九十年十月八日與原告協議，分六期按月償還二十九萬元，共計清償一百七十四
    萬元，被告尚欠原告十一萬元，及上開一百八十五萬元自八十五年八月九日起至
    清償上開一百七十四萬元之日止，按年息百分之七計算之遲延利息六十九萬八千
    三百零四元，共計八十萬八千三百零四元，原告爰依不當得利法律關係請求被告
    三人連帶給付原告八十萬八千三百零四元，及其中十一萬元部分，自九十年十月
    十日起算至清償日止，按年息百分之五計算之利息，並陳明願供擔保請准宣告假
    執行等語。
二、被告甲○○、丁○○則以：原告曾因債信不佳，未能向銀行貸得較多款項，於八
    十五年二月十五日與被告甲○○約定：原告將其所有之上開土地移轉予被告甲○○，由被告甲○○向銀行借款予原告，原告繳交利息，如原告遲繳上開借款利息
    二期，上開土地任被告甲○○處分。嗣原告將上開土地移轉予被告甲○○，被告
    甲○○亦向安泰商業銀行中壢分行借款，因原告遲繳上開借款利息二期，被告甲○○於八十五年五月二十五日，按兩造之協議書約定將上開土地出賣予訴外人梁
    聰明，買賣價金為三百十五萬元，上開買賣價金扣除以被告甲○○名義向安泰商
    業銀行中壢分行借貸款項一百三十萬八千一百七十五元，及被告丙○○仲介上開
    買賣之佣金十萬元、上開土地鑑界費八千元、塗銷抵押權登記費二千元後，剩餘
    一百七十三萬一千八百二十五元，被告甲○○已清償原告一百七十四萬元，原告
    主張被告尚欠十一萬元部分，應屬無據。被告甲○○收取買賣價金後，多次委由
    被告丙○○通知原告領回上開款項，惟原告均表示拒絕收受，且原告並未向被告
    甲○○為催告，被告甲○○自不負遲延責任，原告請求遲延利息之部分，亦屬無
    據。至於被告丁○○則與原告間無任何法律關係，原告對被告丁○○提起本件訴
    訟，實無理由等語，資為抗辯。
三、本件原告曾於八十五年二月十五日與被告甲○○約定：原告將其所有坐落桃園縣
    新屋鄉○○段下糠榔小段三九七地號土地移轉予被告甲○○，由被告甲○○向銀
    行借款予原告，原告繳交利息，如原告遲繳上開借款利息二期，上開土地任被告
    甲○○處分。嗣被告甲○○向安泰商業銀行中壢分行借款，因原告遲繳上開借款
    利息二期，被告甲○○於八十五年五月二十五日，將上開土地出賣予訴外人梁聰
    明，買賣價金為三百十五萬元，土地所有權亦移轉登記予訴外人梁聰明一節，為
    兩造所不爭執，且有被告甲○○提出之協議書、買賣契約書、安泰商業銀行中壢
    分行利息收據各一份（均為影本）附卷可憑，堪信為真實。
四、按依不當得利請求返還不當得利，必以無法律上原因受利益，致他人受損害為要
    件，此觀之民法第一百七十九條之規定自明，是倘若所受之利益係基於法律上之
    原因，即無不當得利可言。經查，原告遲延繳付上開安泰商業銀行中壢分行二期
    利息，被告甲○○始依據兩造間於八十五年五月二十五日簽訂協議書之約定，將
    上開土地出賣予訴外人梁聰明，已如前述，則原告收取上開土地買賣價金之法律
    上原因即為原告與被告甲○○所簽訂之前開協議書，自難謂無法律上之原因，原
    告此部分之主張即不可採。至於被告丁○○、丙○○部分，原告雖主張該等二人
    與被告甲○○三人一起將上開土地出賣予訴外人梁聰明等情，惟由被告甲○○所
    提出原告不爭執之買賣契約書觀之，出賣人及買賣價金之受領人均為被告甲○○
    ，且據證人梁聰明、林瑞芳到庭結證屬實（見本院九十二年三月二十五日準備程
    序筆錄第三頁至第五頁），原告主張被告三人一起將上開土地出賣一節即非可採
    ，再者，原告自承：請求被告三人連帶給付並無法提出任何法律依據，只是認為
    該等三人是在一起的等語（見本院九十二年二月二十五日準備程序筆錄第三頁）
    ，且其亦未提出其他證據證明被告丁○○、丙○○有何無法律上之原因受有利益
    ，而致原告受損害之事實，原告此部分之主張應屬無據。綜上所述，原告依不當
    得利之法律關係，請求被告三人連帶給付原告八十萬八千三百零四元，及其中十
    一萬元部分，自九十年十月十日起算至清償日止，按年息百分之五計算之利息，
    為無理由，應予駁回。而原告既受敗訴判決，其假執行之聲請亦失所依據，應併
    予駁回。
五、因本案事證已臻明確，兩造其餘攻擊防禦方法核與判斷結果不生影響，爰不一一
    論述，附此敘明。
六、據上論結，原告之訴為無理由，依民事訴訟法第三百八十五條第一項前段、第七
    十八條，判決如主文。
中      華      民      國    九十二    年      五      月     十三     日
                              臺灣桃園地方法院民事第二庭
~B審判長法官  邱瑞祥
~B法      官  劉佩宜
~B法      官  張明儀
右為正本係照原本作成
如對本判決上訴，須於判決送達後廿日內向本院提出上訴狀
中      華      民      國    九十二    年      五      月     十四     日
~B法院書記官  黃文琪


司法院資訊處製作；財團法人民間司法改革基金會備份。
